【裁判字號】    98,訴,834
【裁判日期】    990806
【裁判案由】    債務人異議之訴
【裁判全文】
臺灣臺北地方法院民事判決               98年度訴字第834號
原      告  台灣保全股份有限公司
法定代理人  己○○
訴訟代理人  戊○○
被      告  丁○○
            乙○○原名：王加.
            丙○○
上3人共同
訴訟代理人  陳鄭權律師
            丁俊和律師
複代理人    劉上銘律師
被      告  甲○○
上列當事人間確認之訴事件，本院於民國99年7月7日言詞辯論終
結，判決如下：
    主  文
臺灣桃園地方法院九十一年度重訴字第四九四號、臺灣高等法院
九十三年度上易字第四九四號及最高法院九十五年度台上字第五
○一號確定民事判決，逾如附表所示之範圍不得強制執行。
訴訟費用由被告負擔。
    事實及理由
一、原告起訴主張：王豐生前於民國90年間因車禍亡故，其父母
    王夢醒、被告丁○○請求原告賠償，經臺灣桃園地方法院（
    下稱桃園地院）以91年度重訴字第494號判決原告應給付王
    夢醒新臺幣（下同）965,238元、被告丁○○2,184,493元，
    嗣王夢醒、被告丁○○發現判決金額有誤，桃園地院誤將被
    告丁○○已受領之強制汽車責任保險金140萬元自王夢醒請
    求金額中扣除，而未從被告丁○○請求金額中扣除，王夢醒
    、被告丁○○乃於93年4月5日上訴，請求將原判決更正為原
    告應給付王夢醒之金額增加至2,365,238元，應給付被告丁○○之金額減縮為784,493元，上訴狀並合法送達原告，原
    告已收到被告丁○○拋棄原判決中140萬元請求權之意思表
    示，被告丁○○即已喪失此部份之權利，其聲請執行之金額
    應扣除該140萬元。另原告投保國華產物保險之乘客險100萬
    元，因該公司發生財務危機，保險金額以九成給付，於95年
    1月11日分別與王夢醒、被告丁○○簽訂汽車乘客險和解書
    ，約定由安定基金給付王夢醒、被告丁○○各45萬元以清償
    部份損害，安定基金並已於95年3月30日給付，被告丁○○
    聲請執行金額2,184,493元，於扣除140萬元後，應再扣除45
    萬元，超過上開部分即不得執行，而甲○○已於95年4月16
    日過世，被告丁○○、乙○○、丙○○、甲○○為其繼承人
    ，渠等繼承王夢醒之執行部份2,365,238元（965,238＋1,40
    0,000）亦應扣除45萬元，為免爭議，爰提起本件確認之訴
    。並聲明：如主文第1項所示。
二、被告之抗辯：
  (一)被告丁○○、乙○○、丙○○部分：
  1.由被告丁○○於98年10月22日到庭所述可知，被告丁○○從
    未為拋棄桃園地院91年度重訴字第494號判決中之140萬元請
    求權之意思表示，原告所陳顯與事實不符，不足為採。
  2.被告所執為強制執行之執行名義判決即桃園地院91年度重訴
    字第494號、臺灣高等法院93年度上易字第494號、最高法院
    95年台上字第501號確定判決，乃均為經兩造攻防過之確定
    判決，而被告所請求執行之債權額亦為上開判決主文所載已
    生判決既判力之金錢數額，是被告之請求自無任何違誤，本
    得合法依強制執行法規定向原告求償，原告抗辯之140萬元
    部分並非上開執行名義成立後所生消滅事由，顯係脫免責任
    之詞。並聲明：原告之訴駁回。
  (二)被告甲○○部分：
    對原告主張應扣除95年1月11日同意書之各45萬元，及強制
    險保險金140萬元無意見。桃園地院91年度重訴字第494號判
    決誤將140萬元判給被告丁○○，其有幫被告丁○○聲請裁
    定更正，但法官說須透過上訴程序處理，於是在徵得被告丁○○、王夢醒之同意下，為他們撰擬聲明上訴狀，上訴狀之
    簽名是他們所簽，嗣被告丁○○告訴被告乙○○，被告乙○○反對，故被告丁○○才叫其撤回上訴。
三、兩造不爭執之事實：
  (一)桃園地院以91年度重訴字494號判決判命林珮儀、林家鈜、
    林庭如（下稱林珮儀等3人）及原告應連帶給付王夢醒965,2
    38元，應連帶給付被告丁○○2,184,493元，及均自92年10
    月8日起至清償日止，按年息5％計算之利息。王夢醒就駁回
    140萬元部分提起上訴，被告丁○○亦提起上訴，其後被告
    丁○○撤回上訴，臺灣高等法院以93年度上易字494號判決
    原告及林珮儀等3人應再連帶給付王夢醒140萬元，及自92年
    10月8日起至清償日止，按年息5％計算之利息，並駁回原告
    對王夢醒之附帶上訴。嗣原告提起上訴，經最高法院以95年
    度台上字第501號判決駁回上訴確定。
  (二)王夢醒、被告丁○○與原告就汽車乘客險之理賠成立和解，
    並於95年1月11日簽具同意書，安定基金於95年3月30日給付
    王夢醒、被告丁○○各45萬元。
  (三)王夢醒於95年4月16日死亡，被告丁○○、乙○○、丙○○
    、甲○○為繼承人。被告丁○○、乙○○起訴請求被告甲○○返還王夢醒之遺產，桃園地院以97年度家簡字第12號判決
    駁回，被告丁○○、乙○○提起上訴，現由桃園地院審理中
    。被告丁○○另以被告乙○○、丙○○、甲○○為被告，起
    訴請求分割王夢醒之遺產，現亦由桃園地院審理中。
四、本件應探究者為：被告丁○○於93年4月5日之民事聲明上訴
    狀，有無拋棄其對原告之140萬元債權？茲析述如下：
  (一)按解釋意思表示，應探求當事人之真意，不得拘泥於所用之
    辭句，為民法第98條所規定，而所謂探求當事人之真意，如
    兩造就其真意有爭執時，應從該意思表示所根基之原因事實
    、經濟目的、一般社會之理性客觀認知、經驗法則及當事人
    所欲使該意思表示發生之法律效果而為探求，並將誠信原則
    涵攝在內，藉以檢視其解釋結果對兩造之權利義務是否符合
    公平正義（最高法院96年台上字第286號判決參照）。
  (二)查：桃園地院91年度重訴字第494號事件於92年11月26日審
    理時，就法官所問「有無補強制汽車責任險資料？又如何主
    張扣除？」，該事件原告（王夢醒、被告丁○○）訴訟代理
    人表示：「強制責任險140萬元請求從原告丁○○部分扣除
    ，原告丁○○訴之聲明請求減縮140萬元」（見卷第144、14
    5頁），惟該事件判決理由記載王夢醒已領取強制汽車責任
    保險金140萬元，為兩造所不爭執，並進而於王夢醒得請求
    之金額中扣除140萬元（見卷第16頁），與前情顯有出入。
    為此王夢醒、被告丁○○提起上訴，並於93年4月5日提出之
    民事聲明上訴狀記載：「原判決書第12頁第5項所載『原告
    王夢醒所得請求之金額為醫藥費300元、殯葬費293,000元、
    扶養費171,938元及非財產上之損害200萬元扣除已受領之慰
    問金10萬元及強制汽車責任保險金140萬元等於965,238元。
    原告丁○○所得請求之金額為扶養費184,493元及非財產上
    之損害200萬元合計2,184,493元』係屬誤寫，實際應為上訴
    人王夢醒所得請求之金額為醫藥費300元、殯葬費293,000元
    、扶養費171,938元及非財產上之損害200萬元扣除已受領之
    慰問金10萬元合計2,365,238元。上訴人丁○○所得請求之
    金額為扶養費184,493元及非財產上之損害200萬元扣除已受
    領之強制汽車責任保險金140萬元合計784,493元」（見卷第
    21頁），復記載：「原判決主文欄第1項所載『被告林珮儀
    、林家鋐、林庭如、台灣保全股份有限公司應連帶給付原告
    王夢醒965,238元，應連帶給付原告丁○○2,184,493元，及
    均自92年10月8日起至清償日止按週年利率百分之5計算之利
    息』，應更正為『被告林珮儀、林家鋐、林庭如、台灣保全
    股份有限公司應連帶給付原告王夢醒2,365,238元，應連帶
    給付原告丁○○784,493元，及均自92年10月8日起至清償日
    止按週年利率百分之5計算之利息』」（見卷第22頁），且
    王夢醒、被告丁○○於該書狀中，除就該判決將強制汽車責
    任保險金140萬元誤認係王夢醒領得乙節有所指摘外，針對
    被告丁○○於該判決其餘被駁回之部分，未有任何不服之意
    ，是綜觀上揭脈絡緣由可知，桃園地院91年度重訴字第494
    號判決固認定被告丁○○對原告及林珮儀等3人有2,184,493
    元之損害賠償債權，惟被告丁○○於93年4月5日民事聲明上
    訴狀中自認其對原告及林珮儀等3人僅有784,493元之損害賠
    償債權，並請求上級審將原判決改為「被告林珮儀、林家鋐
    、林庭如、台灣保全股份有限公司應連帶給付應連帶給付原
    告丁○○784,493元，及均自92年10月8日起至清償日止按週
    年利率百分之5計算之利息」，則被告丁○○顯有拋棄其中
    140萬元債權之意，至為明確。又債權之拋棄乃單獨行為，
    前揭民事聲明上訴狀業已分別送達原告及林珮儀等3人，有
    送達證書附於桃園地院91年度重訴字第494號卷可按，此經
    本院依職權調閱該事件卷宗查核無訛，可認被告丁○○拋棄
    140萬元債權之意思表示已對原告及林珮儀等3人已發生效力
    。
  (三)被告丁○○雖辯稱：93年4月5日民事聲明上訴狀是其親簽，
    但當時被告甲○○跟其說是要簽名領錢等語，惟衡諸常情，
    對所簽名之文件瞭解其中之意義為常態，不瞭解其中之意義
    為變態，被告丁○○主張此一變態事實，卻未有何證據可證
    其說，真實性自大有可疑，況被告甲○○就此所陳：「我就
    寫了一個請求更正狀，法官親自打電話給我說無法更正，我
    就跟爸爸（指王夢醒）、媽媽（指被告丁○○）說法官說他
    沒有辦法更正要上訴，他們同意所以才在上訴狀簽名，事後
    媽媽拿上訴狀給被告乙○○反對，所以才要求我撤回」（見
    本院卷第115頁），核與桃園地院91年度重訴字第494號卷附
    資料相符，應值採信，是被告丁○○就此所辯，無非臨訟避
    重就輕之詞，顯不足採。
五、強制執行法第14條前段規定：「執行名義成立後，如有消滅
    或妨礙債權人請求之事由發生，債務人得於強制執行程序終
    結前，向執行法院對債權人提起異議之訴」。又執行名義成
    立後，如債務人與債權人間就「有無消滅或妨礙債權人請求
    之事由發生」有所爭執，自非不得提起確認之訴就該執行名
    義得強制執行之債權範圍予以確定，以除去在法律上地位之
    不安狀態。而本件執行名義係確定判決，所謂消滅或妨礙債
    權人請求之事由，須發生於既判力基準時即「事實審言詞辯
    論終結時」以後（張登科，強制執行法第161頁，86年2月版
    ），故就被告丁○○部分，其既判力基準時係桃園地院91年
    度重訴字第494號言詞辯論終結時即93年2月28日（見卷第6
    頁），就王夢醒部分，其既判力基準時則係臺灣高等法院93
    年度上易字第494號言詞辯論終結時即93年9月8日（見卷第
    70頁背面），又被告丁○○係於93年4月5日拋棄對原告及林
    珮儀等3人之140萬債權，安定基金則於95年3月30日給付王
    夢醒、被告丁○○各45萬元之汽車乘客險保險金，均在上述
    既判力基準時之後。從而，原告訴請確認桃園地院91年度重
    訴字第494號、臺灣高等法院93年度上易字第494號及最高法
    院95年度台上字第501號確定民事判決，逾以下範圍：(1)被
    告丁○○部份：334,493元（2,184,493－1,400,000－450,0
    00＝334,493），及自92年10月8日起至清償日止，按年息5
    ％計算之利息，暨已清償之45萬元自92年10月8日起至95年3
    月29日止，按年息5％計算之利息。(二)被告丁○○、乙○○
    、丙○○、甲○○部份（即繼承王夢醒部分）：1,915,238
    元（965,238＋1,400,000－450,000＝965,238），及自92年
    10月8日起至清償日止，按年息5％計算之利息，暨已清償之
    45萬元自92年10月8日起至95年3月29日止，按年息5％計算
    之利息，不得強制執行，為有理由，應予准許。
六、本件事證已臻明確，兩造其餘攻防方法及所提證據，業經審
    酌，核與本件判決結果無影響，爰不逐一論述，併此敘明。
七、據上論結，本件原告之訴為有理由，依民事訴訟法第78條，
    判決如主文。
中    華    民    國    99    年     8    月     6    日
                  民事第四庭  法  官  張文毓
以上正本係照原本作成。
如對本判決上訴，須於判決送達後20日內向本院提出上訴狀（須
附繕本）。
中    華    民    國    99    年    8     月    6     日
                              書記官  賴敏慧
附表：
(一)被告丁○○部份：
  334,493元，及自92年10月8日起至清償日止，按年息5％計算
  之利息，暨已清償之45萬元自92年10月8日起至95年3月29日止
  ，按年息5％計算之利息。
(二)被告丁○○、乙○○、丙○○、甲○○部份（即繼承王夢醒部
  分）：
  1,915,238元，及自92年10月8日起至清償日止，按年息5％計
  算之利息，暨已清償之45萬元自92年10月8日起至95年3月29日
  止，按年息5％計算之利息。

司法院資訊處製作；財團法人民間司法改革基金會備份。
